臺灣板橋地方法院交通事件裁定　　　　100年度交聲更字第9號
原處分機關　交通部公路總局臺北區監理所
異　議　人
即受處分人　蕭政忠
上列異議人即受處分人因違反道路交通管理處罰條例事件，對交
通部公路總局臺北區監理所於民國99年 7月21日所為之處分（原
處分案號：北監營裁字第40-C00000000號）聲明異議，本院於99
年12月31日以99年度交聲字第2361號裁定後，異議人提起抗告，
經臺灣高等法院於100年2月23日以100年度交抗字第151號裁定撤
銷發回，本院更為裁定如下：
    主  文
原處分撤銷。
蕭政忠汽車駕駛人，在行人穿越道臨時停車，處罰鍰新臺幣陸佰
元。
    理  由
一、原處分意旨略以：異議人即受處分人蕭政忠於民國99年6月8
    日晚上8時3分許，駕駛牌照號碼831-MH號營業小客車，在臺
    北縣板橋市（現改制為新北市板橋區○○○○路 2段（即亞
    東醫院門口），因有「不遵守道路交通標誌之指示（紅燈越
    線臨停於行人穿越道上）」之違規行為，經警以臺北縣（現
    改制為新北市）政府警察局北縣警交大字第 C00000000號舉
    發違反道路交通管理事件通知單（下稱舉發通知單）當場舉
    發，惟異議人拒絕在該舉發通知單上簽章，經舉發警員當場
    告知其違規事實及應到案日期等項後，異議人雖於99年6月2
    2日繳納罰鍰，然於該舉發通知單所載之應到案日期（99年6
    月23日）後即同年月28日以書狀陳述意見，嗣經原處分機關
    即交通部公路總局臺北區監理所審查後，認異議人確有上開
    道路交通之違規行為，乃於99年 7月21日依道路交通管理處
    罰條例第60條第2項第3款，以北監營裁字第40-C00000000號
    裁決書裁處異議人罰鍰新臺幣（下同）900元等語。
二、異議意旨略以：異議人駕駛牌照號碼831-MH號營業小客車，
    於99年6月8日晚間 8時許，在亞東醫院門口排班候客，並於
    綠燈時越線臨停在僅佔用四分之一之行人穿越道，警員前來
    舉發時始變換為紅燈，其顯係違反行人穿越道臨時停車之規
    定，警員竟認其紅燈時越線，而依道路交通管理處罰條例第
    60條第2項第3款舉發，且未如同其他警員先予驅離，反立即
    開單重罰，令人難以心服，其因而未在舉發通知單上簽名，
    該舉發行為即未完成，為此具狀聲明異議，請求撤銷原處分
    等語。
三、按法院受理有關交通事件，準用刑事訴訟法之規定；其處理
    辦法，由司法院會同行政院定之；聲明異議事件之處理，除
    準用刑事訴訟法有關規定外，依本辦法之規定處理之，道路
    交通管理處罰條例第89條暨道路交通事件處理辦法第 3條分
    別定有明文。第按法院受理有關道路交通聲明異議事件，固
    準用刑事訴訟法規定，惟刑事訴訟係國家對特定人之特定事
    實，責由法院為確定具體刑罰權之存否而進行之程序，法院
    與被告乃係裁判者與被裁判者之關係，是刑事案件之本質係
    對人民之人身自由等基本權利予以限制甚至剝奪，國家乃設
    有刑事訴訟程序以保障人民基本權利，並以實體真實、法定
    程序與法和平性為其三大目的，對於具體刑罰權之存否，則
    以嚴格證明法則、傳聞法則等作為事實認定之基礎，並以嚴
    謹而慎重之正當法律程序確保實體正義；反觀行政裁決機關
    於道路交通違規事件對應受處分人所為之處罰，其法定性質
    既屬行政罰，道路交通違規事件之本質係屬行政事件，著毋
    庸疑，而就行政事件之事物本質言，其具有權力規制作用性
    高、案件反覆且頻繁發生、法益侵害性較小等重要特徵，故
    其司法救濟如一概以嚴謹而慎重之刑事訴訟程序為之，則與
    其本質尚有未盡相符之處，且「準用」雖係立法者之用法指
    示，然仍須以準用者與被準用者間，二者事物本質相同或相
    類似之部分，方有比附援引之基礎，是刑事訴訟法於證據章
    所定，舉如第154條之無罪推定原則、第158條之2至第158條
    之4證據排除法則、第159條第1項之傳聞法則及第164條以下
    之證據調查程序等，即與屬行政秩序罰之交通違規裁罰本質
    不合，應非法院受理有關道路交通聲明異議事件所得準用之
    。再按舉發通知單之製作乃警察或公路監理機關居於統治權
    之地位，告發特定用路人違反道路交通管理處罰條例之具體
    行為所作成之單方行政行為，而受舉發人收受舉發通知單後
    ，除自行依期限履行該舉發通知單所科處之行政義務外，尚
    須遵期到案陳述或聽候裁決，此對受舉發人而言，舉發通知
    單無疑已對其產生一定之作為義務，倘未履行此到場義務者
    ，裁決機關得逕行裁決，進而影響其實體權利（如據此決定
    罰鍰科處之額度等），是舉發通知單自屬行政程序法所明定
    之行政處分（即學理上所謂之「暫時性行政處分」，另臺灣
    高等法院臺南分院94年度交抗字第 103號裁定亦同斯旨可參
    ），然舉發通知單雖屬行政處分，但對受舉發人之權利義務
    尚未生終局之效果，而須迨受舉發人自動履行該舉發通知單
    所科予之行政義務或裁決機關之裁決書作成後，受舉發人之
    權利義務受規制狀態始生終局而確定之法律效果。至該裁決
    書作成後，原舉發通知單對受舉發人所產生之權利義務規制
    作用，既已被裁決書取而代之，則該舉發通知單究係溯及自
    始失效，抑或裁決書作成後失其效力，仍應視裁決書是否維
    持舉發通知單之認事用法而定；亦即，裁決書如與原舉發通
    知單為同一內容之處分者，意謂該舉發通知單之認事用法俱
    屬無誤，依行政程序法第 125條規定，原舉發通知單應自裁
    決書作成之日起失其效力；倘若裁決書認原舉發通知單形式
    上或內容上有瑕疵，惟該瑕疵並非明顯重大，亦非輕微而不
    影響舉發內容者，裁決機關如撤銷該舉發通知單並自為決定
    時，依行政程序法第 118條規定，該舉發通知單應溯及自始
    失其效力。準此，毋論裁決機關是否維持原舉發通知單之舉
    發程式及內容，該舉發通知單至遲應於裁決書作成時即失其
    效力，是在法院受理道路交通聲明異議事件中，原舉發通知
    單本已失其行政處分之效力，遑論該舉發通知單在司法救濟
    程序中受有何行政處分適法性之推定（即行政處分公定力、
    公信原則或公務員為公法上行為具有公信力原則，按此等原
    則均誤將行政作用法與行政救濟法混為一談，導致行政爭訟
    舉證責任在違反法律保留下產生倒置效果，而牴觸憲法位階
    之法治國原則，殊已為現代法治國家所摒棄毋用）或實質證
    據力之適用，惟該舉發通知單雖屬親身執行交通勤務之警員
    或交通監理人員所製作非具職務例行性之書面陳述，而屬傳
    聞證據，然揆諸上揭說明，仍得作為法院審認受處分人有裁
    決書所載交通違規事實之佐證資料。另按行政救濟程序舉證
    責任之分配，現今學說與實務已不採行政處分公定力理論，
    而係承認行政訴訟上當事人之法對等性觀念，認行政救濟程
    序之舉證責任分配，應採民事訴訟程序上之舉證責任分配原
    則，故而87年10月28日修正公布之行政訴訟法第 136條即明
    文準用民事訴訟法第 277條舉證責任分配之規定。申言之，
    行政訴訟之審理既採職權調查主義，並無證據提出責任，故
    所謂之舉證責任即係客觀舉證責任，乃指經法院審理結果，
    事實仍陷於真偽不明時，其有將事實不明轉化為終局法律效
    果及將事實無法證明之不利益分配於當事人間之功能，此既
    係法院在自由心證已無法盡認定事實之功時出現，故而當證
    明度要求愈高，法院之心證愈不易形成，舉證責任愈有其運
    作之空間，又負擔處分因有依法行政之高度要求，原則上應
    由行政機關負舉證責任，除非法律明文規定，否則舉證責任
    不能任意移轉予受處分人負擔，惟為減輕行政機關於特定事
    件舉證上之負擔與困難，法院透過事實上推定、表見證明或
    當事人協力義務等之運用，使處分要件事實不致陷於真偽不
    明，避免舉證責任裁判過度浮濫，此並不違反舉證責任分配
    應抽象預定之法治國原則要求，是道路交通管理處罰條例第
    89條及道路交通事件處理辦法第 3條雖規定聲明異議事件之
    處理「準用」刑事訴訟法，然現今行政訴訟相關法制既已完
    備，且上開法文既明定為「準用」，則就與前揭舉證責任分
    配原則相抵觸部分，自不在準用之列，矧若依刑事訴訟法有
    關證據法則之規定，則行政機關就異議人有違規事實所須負
    之舉證證明度即應更高，而須達到一般人均能確信，且無合
    理懷疑之程度，此與道路交通事件具有行政事件之本質顯難
    謂相契合。另按證人係指在他人之交通違規聲明異議事件中
    ，陳述自己所見所聞具體事實之人，為證據之一種，有其不
    可替代性，證人就其目擊受處分人處分要件事實所為指認之
    供述證據，如綜合其於案發當時所處之環境，已足資認定確
    能對該受處分人觀察明白、認知受處分人行為之內容，該事
    後依憑證人之知覺及記憶所為之供述客觀可信，於供述過程
    中所可能形成之記憶污染、誤導判斷等，均已排除，其供述
    即非不得採為證據。質言之，行政機關對於用路人之行為有
    所處罰，必須先舉證證明行政機關業已踐履相關正當法律程
    序，且受處分人應受處罰之交通違規事實存在，惟行政機關
    對於前開應為舉證證明事項，法院非不得以依法執行交通勤
    務之人員，依據調查人證之法定程序，使其就親歷事實提供
    不可替代之證明方法，倘異議人就行政機關已為相當證明之
    前開事項，猶主張欠缺主觀歸責條件或為其他抗辯，即須就
    其所辯提出反證，事屬當然。復參諸道路交通違規處罰事件
    所需之蒐證狀態多稍縱即逝，且除當場以科學儀器取得證據
    資料外，事後通常難以舉發人以外之其他證據方法還原現場
    真實狀態，而現場舉發之警員係代表國家執行道路交通安全
    與秩序之維護，並就違規行為為告發等公權力之公務員，倘
    逕予否定其證人適格，恐有礙於真實之發現，且悖於道路交
    通安全與秩序維護之目的，況以舉發警員為法院證據調查程
    序之證人，不但得令其承擔具結之義務，異議人尚得對之為
    對質詢問，確保異議人之程序參與機會。準此，舉發現場之
    警員在法院受理道路交通聲明異議事件中，應仍具有證人適
    格。又法院對於舉發警員證詞真實性之評價，即證據證明力
    部分，除如有相當事證可認該執行公權力之公務員所體認察
    知之處分要件事實顯屬錯誤或違背論理法則、經驗法則，或
    該公務員執行職務時有違法失職或濫權等情事，而得認該證
    人所見聞之事實無足為憑，不予採信外，法院本應依調查所
    得，綜合全卷事證，而在論理法則、經驗法則下，為其證言
    證明力之評價。惟按證人之證詞具有特殊性，與物證或文書
    證據之客觀性、不變性不同，而人類對於事物之注意與觀察
    ，本侷於先天能力之限制，未必能如攝影機或照相機般，對
    周遭所發生或親身經歷之事實均能機械式準確無遺地捕捉，
    亦未必能洞悉事實發生過程之每一細節及原始全貌，況常人
    對於過往事物之記憶，隨時日之間隔而漸趨模糊或有失精確
    ，自難期渠能如錄影重播般，將過往事物之原貌完全無遺地
    呈現。此外，因個人教育程度、生活經驗、語言習慣之不同
    ，渠表達意思之能力與方式，亦容易產生差異，故供述證據
    常受陳述人個人觀察與認知事物能力、記憶存取與退化程度
    、言語表達與描述能力、誠實意願、利害關係、用字遣詞嚴
    謹程度、對所詢問題理解力、主觀好惡與情緒作用等不同，
    而有對相同事物歧異供述之情形發生，是此歧異之原因，未
    必絕對係出於虛偽或記憶受外力污染所致（最高法院92年度
    臺上字第4387號、99年度臺上字第6656號判決意旨可參），
    而證據之證明力，依法係委由法官評價，由法官本於生活經
    驗上認為確實之經驗法則及理則上當然之論理法則以形成確
    信之心證。是以，心證之形成，由來於證據資料之綜合推理
    作用，一種證據，不足形成正確之心證時，即應調查其他證
    據。如何從無數之事實證據中，擇其最接近事實之證據，此
    為證據之評價問題。倘將各項證據予以割裂，單獨觀察，分
    別評價，或針對證人之陳述，因枝節上之差異，先後詳簡之
    別，即悉予摒棄，此證據之判斷自欠缺合理性而與事理不侔
    ，即與論理法則有所違背。再證人之陳述有部分前後不符或
    相互間有所歧異時，或因記憶淡忘，或因其他事由所致，究
    竟何者為可採，法院仍得本其自由心證予以斟酌，非謂一有
    不符或矛盾，即應認其全部均為不可採信，尤以其對事實發
    生經過之關鍵事項所為陳述，若果與真實性無礙時，則仍非
    不得予以採信，最高法院74年臺上字第1599號判例暨90年度
    臺上字第6078號、95年度臺上字第1366號判決意旨足資覆按
    。況人之記憶有限，常隨時間之經過而有所遺忘，自不能期
    待證人刻意記憶各項細節，是證人事後所為回憶難免略有模
    糊之處，當不得因指述之細節稍有不同，逕認其證言均不足
    為採，合先敘明。
四、次按行人穿越道，不得臨時停車；汽車駕駛人，在行人穿越
    道臨時停車者，處300元以上600元以下罰鍰，道路交通安全
    規則第111條第1項第1款、修正前道路交通管理處罰條例第5
    5條第1款（同條規定嗣雖於100年5月18日修正公布，並經行
    政院以院臺交字第 1000036108號令發布自100年8月1日施行
    ，惟該條此次修正係增列第2項規定，原規定則移列第1項，
    且該條項規範內容並未為實質更易增刪，自非屬法律變更之
    情形）各有明定。再按本條例之罰鍰基準、舉發或輕微違規
    勸導、罰鍰繳納、向處罰機關陳述意見或裁決之處理程序、
    分期繳納之申請條件、分期期數、不依限期繳納之處理、分
    期處理規定及繳納機構等事項之處理細則，由交通部會同內
    政部定之，道路交通管理處罰條例第92條第 4項亦定有明文
    。基此法律保留之授權，依違反道路交通管理事件統一裁罰
    基準及處理細則第2條第2項所訂定之「違反道路交通管理事
    件統一裁罰基準表」規定「在行人穿越道臨時停車，違規車
    種為汽車，一律處罰鍰600元」，而前揭處理細則第41條第2
    項、第44條第 1項等規定，由處罰機關一律依基準表規定之
    金額處以罰鍰，此屬法律授權主管機關就裁罰事宜所訂定之
    裁量基準，其罰鍰之額度並未逾越法律明定得裁罰之上限，
    且寓有避免各行政機關於相同事件恣意為不同裁罰之功能，
    亦非法所不許，至行為人對主管機關之裁罰不服，法院就其
    聲明異議案件，如認原裁決有違法或不當之情事，縱行為人
    有未依指定到案日期或委託他人到案者，仍得為變更處罰之
    裁判，乃屬當然，此據司法院大法官著有釋字第 511號解釋
    闡述甚明。另按文書由行政機關自行送達者，以承辦人員或
    辦理送達事務人員為送達人；又送達人因證明之必要，得製
    作送達證書；又除電子傳達方式之送達外，送達證書應由收
    領人簽名或蓋章；如拒絕或不能簽名或蓋章者，送達人應記
    明其事由，行政程序法第68條第4項前段、第76條第1項前段
    、第 2項分別定有明文，而違反道路交通管理事件統一裁罰
    基準及處理細則第11條第1項第1款即本斯旨而定有「行為人
    有道路交通管理處罰條例之情形者，應填製舉發通知單，並
    於被通知人欄予以勾記，如係當場舉發者，其通知聯應填記
    駕駛人或行為人姓名、性別、出生年月日、地址、身分證統
    一編號及車主姓名、地址、車牌號碼、車輛種類。被查獲之
    駕駛人或行為人為受處分人時，應於填記通知單後將通知聯
    交付該駕駛人或行為人簽名或蓋章收受之；拒絕簽章者，仍
    應將通知聯交付該駕駛人或行為人收受，並記明其事由及交
    付之時間；拒絕收受者，應告知其應到案時間及處所，並記
    明事由與告知事項，視為已收受」。
五、經查：
(一)異議人於上開時、地，駕駛前揭營業小客車，因有「不遵守
    道路交通標誌之指示」，經臺北縣政府警察局板橋交通分隊
    警員李仁杰當場製單舉發，嗣經原處分機關依道路交通管理
    處罰條例第60條第2項第3款規定，於99年 7月21日以北監營
    裁字第 40-C00000000號裁處異議人罰鍰900元等情事，有上
    揭裁決書及送達證書、舉發通知單等件在卷可憑，且異議人
    對於其確有於上開時、地，臨時停車之客觀事實並不爭執，
    首堪認定為真實。
(二)至原處分意旨認異議人有「不遵守道路交通標誌之指示」之
    違規行為，無非係以卷附之舉發通知單及臺北縣政府警察局
    土城分局99年 7月15日北縣警土交申字第0990025549號函文
    等為主要論據。然異議人於本院前次審訊時陳稱：其當時係
    綠燈越線臨停在行人穿越道，但警員係等紅燈才上前開紅燈
    越線罰單等語在卷，證人李仁杰於本院前次審訊時則到庭結
    稱：渠當時係執行交通疏導崗，舉發地點即在異議人所提之
    照片，然該處並非計程車排班處，整條南雅南路2段或1段都
    是紅線，沒有停車格，亦無招呼站之設置，渠在舉發時，看
    到現場有2臺車，渠看到異議人係第1臺車已紅燈越線臨停在
    行人穿越道，會妨礙到就醫或看病者行走方向，渠有舉發當
    時之現場光碟等語，復經本院質以當天取締時距異議人多遠
    距離乙節，證人李仁杰證稱：渠當天騎警用機車從亞東醫院
    急診處下車，該處與異議人同方向，渠步行至異議人處約10
    幾公尺，渠看到異議人時確實係紅燈，但異議人在綠燈時，
    就已經越線停在該處，渠上前取締時，燈號則變成紅燈等語
    明確，再佐以本院前次審訊時當庭播放該現場光碟，勘驗結
    果為「畫面一開始南雅南路 2段亞東醫院門口交通號誌即為
    紅燈之狀況，現場有其他機車均已在停止線前停等紅燈，員
    警上前取締時，有2臺車計程車停在南雅南路2段路旁，其中
    第1臺即異議人831-MH計程車即已佔據斑馬線停在南雅南路2
    段路旁，警員旋即上前告知這是紅燈，不可以在該處紅燈臨
    停，並依法開單舉發，異議人此時下車向警員說『大人， 1
    天賺沒多少錢，而且亞東醫院沒有設置排班處』，警員此時
    仍繼續填舉發通知單，警員便告知該處沒有排班處請你們去
    跟交通處或亞東醫院反應，況且該處都是紅線，異議人說『
    我停在該處也是讓病人方便』，異議人問警員臨停是否處罰
    300 元，警員回答這是越線臨停，異議人說『我已經被你開
    單3次了，拜託你只要開300元就好，我真的賺不到錢，而且
    我會違規是因為亞東醫院沒有設置排班處，警察也是人，你
    有朋友你也知道，外面賺錢不容易』，警員不理會異議人之
    求情繼續開單」，此有本院99年11月22日訊問筆錄在卷可據
    ，並有現場事後照片等件附卷可參，異議人對此違規情節亦
    不爭執，足徵異議人於前揭時、地，確有駕車臨時停車在行
    人穿越道之違規行為。從而，本院依卷內證據資料，僅能認
    定異議人確有於綠燈時，即已臨時停車在行人穿越道上之違
    規行為，是異議人上開所辯，顯非無據。準此，異議人之違
    規行為固與道路交通管理處罰條例第60條第2項第3款所定之
    違規要件不符，惟其臨時停車之地點既係在行人穿越道，即
    已構成修正前道路交通管理處罰條例第55條第 1款所規定之
    汽車駕駛人在行人穿越道臨時停車之違規行為，仍應依該條
    規定論處。是以，原處分機關就異議人前開在行人穿越道臨
    時停車之違規事實，適用道路交通管理處罰條例第60條第 2
    項第3款規定，裁處異議人罰鍰900元，於法尚有未合，異議
    人此部分之異議為有理由。
(三)另舉發通知單本係舉發機關用以通知被舉發人交通違規之事
    實，若警員當場填單舉發後，立即將通知聯交付被舉發人收
    受或已告知被舉發人其違規事實，自生通知之效力，不因被
    舉發人未在「收受通知聯者簽章」欄簽章或拒絕簽收舉發通
    知單而異其效果，此觀上開規定自明。本件舉發警員李仁杰
    當場製單舉發後，雖欲將舉發通知單之通知聯交付異議人收
    受，並請異議人在該舉發通知單移送聯及存根聯之「收受通
    知聯者簽章」欄內簽名，惟異議人當場拒絕簽章，經警員李
    仁杰註記「已告知違規事實，拒簽，但已交一聯」等語在該
    舉發通知單之移送聯及存根聯上，此有該舉發通知單之移送
    聯及存根聯在卷可稽，復參以異議人已於應到案日期前即99
    年6月22日繳納罰鍰，並於99年6月28日以書狀向原處分機關
    陳述意見，此有前揭裁決書及交通違規案件陳述書等件在卷
    可據，足徵警員李仁杰於填製該舉發通知單後，即已向異議
    人告知交通違規事實及應到案日期與處所等項，並將該舉發
    通知單之通知聯當場交付予異議人收執，是該舉發通知單已
    生合法送達之效力，且舉發程式業已完備乙事，信堪認定，
    異議人前揭所辯，無非係飾卸推責之詞，不足為採。
(四)行為人有駕駛汽車因上、下客、貨，致有本條例第55條之情
    形，惟尚無妨礙其他人、車通行，而未嚴重危害交通安全、
    秩序或發生交通事故，且情節輕微，以不舉發為適當者，交
    通勤務警察或依法令執行交通稽查任務人員得對其施以勸導
    ，免予舉發，違反道路交通管理事件統一裁罰基準及處理細
    則第12條第1項第5款固有明定，惟異議人在上開行人穿越道
    臨時停車，既在排班候客乙情，此為異議人所自承，當無前
    揭規定之適用，本件舉發警員未對異議人施以勸導驅離，反
    而當場舉發，渠執法之嚴明，於法核無違誤，且無權力濫用
    之情形，異議人執詞指摘警員應以勸導取代舉發乙事，洵屬
    異議人之個人主觀意見，殊無足採。
六、綜上所述，異議人確有於前揭時、地，駕駛營業小客車在行
    人穿越道臨時停車之違規行為，惟原處分機關逕依道路交通
    管理處罰條例第60條第2項第3款之規定，裁處異議人 900元
    之罰鍰，尚難認為允洽，異議人執此聲明異議，為有理由，
    應由本院將原處分撤銷，另依修正前道路交通管理處罰條例
    第55條第 1款，並參酌違反道路交通管理事件統一裁罰基準
    表之規定，自為如主文第2項所示之處分，以資適法。
七、據上論斷，應依道路交通管理處罰條例第87條第 2項、第89
    條，道路交通事件處理辦法第19條前段，裁定如主文。
中    華    民    國    100    年    8    月    31    日
                  刑事第十七庭  法  官  劉正偉
上列正本證明與原本無異。
本裁定不得抗告。
                                書記官  陳慧津
中    華    民    國   100    年    8     月    31    日